---
title: "Phase 1-IF36"
author: "Patrice MBANGUE, Estelle Patricia NOTOUM TAMKO,Dora NGUEMO KAMWOUA, Samella LEUKOUO"
date: "2025-04-23"
output: html_document
---

# Introduction

Dans le cadre de notre projet de dataViz, notre équipe Suits a choisi d'explorer les données socio-économiques françaises afin de mettre en lumière les inégalités en matière d'emploi, de salaires et de de démographie. Notre objectif est d'offrir une analyse approfondie des disparités entre les différentes villes françaises en nous basant sur des données officielles fournies par l'INSEE (Institut National de la Statistique et des Etudes économiques). Notre étude reposera sur quatre fichiers de données, chacun apportant un éclairage spécifique sur les disparités observées en France :

# Description du jeux de données

| Nom du fichier                                | Description                                                                                                                                             |
|---------------------------------------|--------------------------------|
| `base_etablissement_par_tranche_effectif.csv` | Contient le nombre d’entreprises par commune française, classées selon leur taille. Permet d’analyser la répartition des entreprises sur le territoire. |
| `name_geographic_information.csv`             | Fournit des informations géographiques détaillées sur chaque ville (latitude, longitude, codes et noms des régions et départements).                    |
| `net_salary_per_town_per_category.csv`        | Présente les niveaux de salaires selon la ville, la catégorie professionnelle, l’âge et le sexe. Permet d'évaluer les inégalités salariales en France.  |
| `population.csv`                              | Contient des données démographiques par commune, incluant l’âge, le sexe et le mode de vie des habitants.                                               |

En croisant ces différentes sources de données, nous visons à :

-   Identifier les inégalités économiques et démographiques entre les territoires français.
-   Analyser la répartition des entreprises et son impact sur l'emploi et les salaires.
-   Mettre en évidence les écarts salariaux en fonction de l’âge, du sexe et de la catégorie professionnelle.
-   Avoir une vision claire de ce qui se passe dans les différentes régions pour mieux comprendre les problèmes liés aux inégalités entre les territoires.

# Questions

## Question : Comment les salaires varient-ils en fonction des catégories professionnelles et du sexe ?

Cette question explore les disparités de genre au sein de chaque catégorie, en utilisant les variables SNHMFC14, SNHMFP14, SNHMFE14 et SNHMFO14 pour les femmes, pour les hommes : SNHMHC14, SNHMHP14, SNHMHE14 et SNHMHO14 et pour l'ensemble SNHMC14, SNHMP14, SNHME14, SNHMO14. L’objectif est de comparer les rémunérations par sexe pour un même poste à l’aide d’histogrammes groupés, afin de mettre en lumière les écarts de salaire. Nous souhaitons ainsi démontrer que les femmes perçoivent souvent des salaires inférieurs à ceux des hommes, y compris à poste équivalent comme le montre l'etude de l'INSEE "Le revenu salarial s’établit à 20 670 euros en moyenne en 2014" https://www.insee.fr/fr/statistiques/2560524#.

### Visualisation : Salaire moyen par catégorie professionnelle et par sexe

```{r}
# Charger les packages nécessaires
# Charger les packages nécessaires
library(dplyr)
library(tidyr)
library(ggplot2)

# Importer les données depuis le fichier CSV
salaire_ville <- read.csv("E:/P25/net_salary_per_town_categories.csv", sep = ",", encoding = "UTF-8")

# Sélectionner les colonnes utiles pour l'analyse :
# - Salaires par catégorie et par sexe
# - Salaires pour l'ensemble (hommes + femmes)
salaire_sexe <- salaire_ville %>%
  select(CODGEO, LIBGEO, 
         SNHMFC14, SNHMFP14, SNHMFE14, SNHMFO14,  # Femmes
         SNHMHC14, SNHMHP14, SNHMHE14, SNHMHO14,  # Hommes
         SNHMC14, SNHMP14, SNHME14, SNHMO14       # Ensemble (hommes + femmes)
  ) %>%
  # Conversion de toutes les variables sélectionnées en numérique
  mutate(across(everything(), as.numeric)) %>%
  
  # Passage du format large au format long pour faciliter l'analyse
  pivot_longer(
    cols = -c(CODGEO, LIBGEO),
    names_to = "Categorie_Sexe",
    values_to = "Salaire"
  ) %>%
  
  # Création de deux colonnes : Sexe et Catégorie professionnelle
  mutate(
    Sexe = case_when(
      grepl("^SNHMF", Categorie_Sexe) ~ "Femme",
      grepl("^SNHMH", Categorie_Sexe) ~ "Homme",
      grepl("^SNHMC|^SNHMP|^SNHME|^SNHMO", Categorie_Sexe) ~ "Ensemble",
      TRUE ~ NA_character_
    ),
    Categorie = case_when(
      grepl("C14$", Categorie_Sexe) ~ "Cadres",
      grepl("P14$", Categorie_Sexe) ~ "Prof. intermédiaires",
      grepl("E14$", Categorie_Sexe) ~ "Employés",
      grepl("O14$", Categorie_Sexe) ~ "Ouvriers",
      TRUE ~ NA_character_
    )
  ) %>%
  
  # Suppression des lignes incomplètes
  filter(!is.na(Categorie) & !is.na(Sexe))

# Calcul de la moyenne du salaire horaire par catégorie et par sexe
salaire_moyen_sexe <- salaire_sexe %>%
  group_by(Categorie, Sexe) %>%
  summarise(Salaire_Moyen = mean(Salaire, na.rm = TRUE)) %>%
  ungroup()

# Création du graphique : histogramme groupé par catégorie et par sexe
ggplot(salaire_moyen_sexe, aes(x = Categorie, y = Salaire_Moyen, fill = Sexe)) +
  geom_bar(position = "dodge", stat = "identity") +  # Barres côte à côte
  geom_text(aes(label = round(Salaire_Moyen, 1)),    # Affichage des valeurs sur les barres
            position = position_dodge(width = 0.9), 
            vjust = -0.5, size = 3.5) +
  labs(
    title = "Salaire net horaire moyen par catégorie professionnelle et par sexe",
    x = "Catégorie professionnelle",
    y = "Salaire net horaire moyen (€)", 
    caption = "Source : net_salary_per_town_categories.csv" 
  ) +
  scale_fill_manual(values = c("#4E79A7", "#F28E2B", "#59A14F")) +  # Couleurs distinctes
  theme_minimal()


```

### Analyse

Le graphique ci-dessus met en évidence des disparités salariales importantes selon la catégorie professionnelle et le sexe. De manière générale, les cadres perçoivent les salaires les plus élevés, suivis par les professions intermédiaires, puis les employés et enfin les ouvriers. Quelle que soit la catégorie, les hommes ont systématiquement un salaire net horaire moyen supérieur à celui des femmes, confirmant l’existence d’une inégalité salariale entre les sexes de. L’écart est particulièrement marqué chez les cadres et les ouvriers, tandis qu’il est légèrement moins prononcé chez les employés et les professions intermédiaires. Ces observations sont cohérentes avec les tendances mises en avant par l'etude de l'INSEE "Le revenu salarial s’établit à 20 670 euros en moyenne en 2014" https://www.insee.fr/fr/statistiques/2560524#, qui souligne à la fois la hiérarchie salariale entre les statuts professionnels et la persistance des écarts hommes-femmes.

## Question : comment le salaire moyen net par heure nationale évolue t-il en fonction de l'âge ?

Pour répondre à cette question, nous calculerons dans un premier temps la moyenne nationale (c'est-à-dire, qui tient compte de l'ensemble des communes françaises) de salaire net par heure pour chaque tranche d'âge.Par la suite, on construira une line chart pour observer l'évolution du salaire moyen net par heure national en fonction de la tranche d'âge.

Un article publié le 09/03/2019 dans les clés du social sur l'évolution des salaires selon l'âge stipule que le salaire net moyen est établi à 1350 € en moyenne à 25 ans, puis il augmente ensuite pendant 10 à 15 ans, stagne après autour de 2000 €, pour remonter dans les 10 dernières années de carrière jusqu’à 2300 € en moyenne. Nous nous attendons donc à obtenir une information selon laquelle le salaire moyen des séniors est plus élevé que celui des jeunes débutants.

### Visualisation: Line chart de l'évolution du salaire net moyen par heure en fonction de la tranche d'âge

```{r}
# Calculer les moyennes nationales pour chaque tranche d'âge
salaires_age <- data %>%
  summarise(
    `18-25 ans` = mean(SNHM1814, na.rm = TRUE),
    `26-50 ans` = mean(SNHM2614, na.rm = TRUE),
    `50 ans et plus` = mean(SNHM5014, na.rm = TRUE)
  ) %>%
  pivot_longer(cols = everything(), names_to = "Tranche_Age", values_to = "Salaire_Moyen")

# Tracer de la line chart
ggplot(salaires_age, aes(x = Tranche_Age, y = Salaire_Moyen, group = 1)) +
  geom_line(color = "#0072B2", size = 1.5) +
  geom_point(color = "#D55E00", size = 4) +
  labs(
    title = "Évolution du salaire net moyen en fonction de l'âge",
    x = "Tranche d'âge",
    y = "Salaire net moyen horaire (€)",
    caption = "Source : Données issues du fichier net_salary_per_town_per_category.csv"
  ) +
  theme_minimal(base_size = 14) +
  theme(
    plot.title = element_text(face = "bold", size = 18),
    plot.subtitle = element_text(size = 14),
    axis.title = element_text(face = "bold"),
    axis.text = element_text(color = "black")
  )

```
### Analyse
Sur le graphe obtenu, on constate que le salaire net moyen horaire augmente bet et bien avec l'âge, et qu'effectivement les jeunes débutants sont moins payés que les séniors.Ceci peut être expliqué par de nombreux facteurs, à savoir : 

* L'expérience professionnelle : les séniors accumulent plus d'années d'expérience professionnelle que les débutants, ce qui renforce leur valeur sur le marché de l'emploi.
* Négociation salariale : d'après un article publié le 17/09/2024 sur Franceinfo, un salarié plus âgé, fort de ses compétences et de sa productivité est en mesure de mieux "se vendre" face à ses employeurs, donc de négocier son salaire à la hausse.
* L'ancienneté : toujours d'après l'article publié sur Franceinfo, dans certaines entreprises ou branches professionnelles, il existe des grilles de salire qui prévoient des augmentations en fonction de l'ancienneté.Ceci entraînant donc une hausse mécanique des salaires au fil du temps passé au sein de l'entreprise.

**Sources des articles : ** 
https://www.clesdusocial.com/comment-evoluent-les-salaires-selon-l-age#:~:text=Ainsi%2C%20le%20salaire%20net%20moyen%20est%20%C3%A9tabli%20%C3%A0,de%20carri%C3%A8re%20jusqu%E2%80%99%C3%A0%202%20300%20%E2%82%AC%20en%20moyenne
https://www.francetvinfo.fr/economie/disparites-salariales/salaires-pourquoi-les-vieux-sont-mieux-lotis-que-les-jeunes_675195.html

## Question : Existe-t-il des différences significatives entre les salaires des différentes villes françaises ?

Pour répondre à cette question nous avons pensé à deux possibilités : 
- Faire une répartition des différents salaires sur une carte de la France.
- Faire une comparaison des salaires via un histogramme dans les différentes villes.

D'après un article rédigé par Tatamo Ny Aina, publié le 27/05/2024 sur "les villes françaises où les habitants sont le mieux payés en 2024", il existe effectivemment des disparités salariales entre les différentes villes françaises. En effet cet article montre que la moyenne des salaires est plus élevée dans les grandes villes. On s'attends donc à obtenir une information comme quoi le salaire moyen est plus elevé à Paris qu'à Troyes.

### Première visualisation : répartition des différents salaires moyen horaire sur une carte de la France.

```{r}
library(dplyr)
library(ggplot2)
library(maps)      # Pour récupérer la carte de France
library(readr)     # Pour lire les différents jeux de données
library(sf)
library(plotly) #Librairie permettant d'ajouter des infos bulles sur notre carte


# Chargement des données
data_salaire <- read_csv("C:/Users/HP/Documents/IF36/net_salary_per_town_categories.csv")
data_localisation <- read_csv("C:/Users/HP/Documents/IF36/name_geographic_information.csv")

# Chargement de la carte de la France
data_localisation <- data_localisation %>% mutate(code_insee = as.character(code_insee))

data_localisation <- data_localisation %>% mutate(code_insee = if_else(nchar(code_insee) == 4, paste0("0", code_insee), code_insee)) %>% mutate(longitude = as.numeric(longitude), latitude = as.numeric(latitude))

data_complet <- left_join(data_salaire, data_localisation, by=c("CODGEO"="code_insee"))

france_map <- map_data("france")
ggplot() + geom_polygon(data = france_map, aes(x = long, y = lat, group = group),fill = "white", color = "black")+ geom_point(data = data_complet, aes(x = longitude, y = latitude, color = SNHM14),size = 2) +
  scale_color_viridis_c(option = "plasma") +
  theme_minimal() +
  labs(title = "Salaire moyen horaire par ville en France",
       color = "Salaire moyen horaire (€)",
       caption ="source: -net_salary_per_town_categories.csv
       -name_geographic_information.csv" )

```
### Analyse de la première visualisation

En analysant cette visualisation nous avons appris un peu plus de notre dataset. Ainsi nous avons relevé les points suivants:

- Les points sur la carte sont beaucoup trop touffu pour qu'on sache quel point appartient à quelle ville.
- Pour comprendre le fichier et pouvoir l'utiliser, il faudrait connaitre parfaitement l'emplacement de chaque ville sur la carte(ce qui n'est pas donné).
- Les points qui ont à peu près la même couleur ont tendance à être proches.

Au vu des points ci-dessus, nous avons remarqué qu'il serait préférable de faire un regroupement par régions pour une meilleurs visualisation et d'ajouter des infos bules avec les noms de chaque régions.

Mais avant de le faire, nous devons modifier notre fichier avec les nouvelles divisions des régions. Car datant de 2014, contient encore les anciennes régions.
Source: https://deciders.io/fiches-pratiques/conseiller-regional/les-regions/pourquoi-a-t-on-fusionne-les-regions/#:~:text=%C3%80%20l%E2%80%99issue%20de%20la%20r%C3%A9forme%20territoriale%2C%20entr%C3%A9e%20en,la%20France%20sont%20les%20suivantes%20%3A%20Provence-Alpes-C%C3%B4te%20d%E2%80%99Azur. 

```{r}
data_complet <- data_complet %>%
  mutate(nom_région = case_when(
    nom_région %in% c("Rhône-Alpes", "Auvergne") ~ "Auvergne-Rhône-Alpes",
    nom_région %in% c("Bourgogne", "Franche-Comté") ~ "Bourgogne-Franche-Comté",
    nom_région == "Bretagne" ~ "Bretagne",
    nom_région == "Centre" ~ "Centre-Val de Loire",
    nom_région == "Corse" ~ "Corse",
    nom_région %in% c("Alsace", "Lorraine", "Champagne-Ardenne") ~ "Grand Est",
    nom_région %in% c("Picardie", "Nord-Pas-de-CalaisAquitaine") ~ "Hauts-de-France",
    nom_région == "Île-de-France" ~ "Île-de-France",
    nom_région %in% c("Haute-Normandie", "Basse-Normandie", "Basse-NormandiePays de la Loire") ~ "Normandie",
    nom_région %in% c("Aquitaine", "Limousin", "Poitou-Charentes", "Nord-Pas-de-CalaisAquitaine") ~ "Nouvelle-Aquitaine",
    nom_région %in% c("Midi-Pyrénées", "Languedoc-Roussillon") ~ "Occitanie",
    nom_région %in% c("Pays de la Loire", "Basse-NormandiePays de la Loire") ~ "Pays de la Loire",
    nom_région == "Provence-Alpes-Côte d'Azur" ~ "Provence-Alpes-Côte d'Azur",
    TRUE ~ nom_région
  )) %>%
  filter(!nom_région %in% c("Guyane", "Martinique", "Guadeloupe", "La Réunion"))  # Exclure les DOM-TOM
```
Après avoir modifié notre dataset, nous allons procéder à la construction de notre carte.
```{r}
france_regions <- st_read("https://raw.githubusercontent.com/gregoiredavid/france-geojson/master/regions-version-simplifiee.geojson")#Chargement du fichier JSON contenant la carte de la France avec ses régions
data_region <- data_complet %>% group_by(nom_région) %>% summarise(salaire_moyen = mean(SNHM14, na.rm = TRUE))
france_regions <- france_regions %>% rename(nom_région = nom)
carte_salaire <- france_regions %>% left_join(data_region, by = "nom_région")

carte_salaire <- ggplot(carte_salaire) +
  geom_sf(aes(fill = salaire_moyen, tooltip = nom_région), color = "white") +
  scale_fill_viridis_c(option = "plasma") +
  labs(title = "Salaire moyen horaire par région en France",
       fill = "Salaire moyen horaire (€)") +
  theme_minimal()

# Ajouter les infos bulles 
ggplotly(carte_salaire)

```
sources: -net_salary_per_town_categories.csv
       -name_geographic_information.csv
       -https://raw.githubusercontent.com/gregoiredavid/france-geojson/master/regions-version-simplifiee.geojson

### Analyse de la visualisation finale

Avec cette visualisation nous pouvons nettement voir amélioration comparé à l'ancien. Et comme on s'y attendait, on peut voir que la région Île de France où se trouve la ville de Paris a clairement un salaire plus élevé que celui de la région Grand Est où se trouve la ville de Troyes. Ceci pouvant être dû à plusieurs facteurs comme le prix moyen du mètre carré qui est par exemple à Paris de 30€ et à Strasbourg(ville de région Grand Est comme Troyes) de 14€.

**Sources des articles : ** 
- Pour le prix du mètre carré : https://www.cotes-et-mer.fr/actualites-immobilieres/classement-des-prix-des-loyers-en-france-palmares-des-10-grandes-villes.html#:~:text=Voici%20le%20classement%20des%20loyers%20moyens%20par%20m%C2%B2,Nantes%20%3A%2013%20%E2%82%AC%2Fm%C2%B2%20%2ASource%20%3A%20SeLoger%203.

- Vers l'article publié par Tatamo : https://www.affairesinternationales.fr/voici-les-villes-francaise-ou-les-habitants-sont-le-mieux-payes-en-2024/



## Question : Les communes avec une forte proportion de grandes entreprises offrent-elles un salaire moyen plus élevé ?

Pour répondre à la question, nous avons d'abord calculé, pour chaque commune, la proportion d'établissements de grande taille (E14TS100, E14TS200, E14TS500) par rapport au nombre total d'établissements (E14TST). Ensuite, nous avons joint ces données au fichier des salaires (net_salary_per_town_categories.csv), en prenant pour indicateur principal le salaire net horaire moyen (SNHM14).

### Visualisation : 

```{r}

# Chargement des librairies nécessaires
library(tidyverse)
library(readr)
library(sf)
library(ggplot2)
library(broom)

# Lecture des fichiers CSV
setwd("C:/Users/samel/Downloads/French employment_ salaries_ population per town")


population <- read_csv("population.csv")
salary <- read_csv("net_salary_per_town_categories.csv")
entreprises <- read_csv("base_etablissement_par_tranche_effectif.csv")
geo_info <- read_csv("name_geographic_information.csv")

# preparation des donnée
entreprises_grandes <- entreprises %>%
  mutate(grandes_entreprises = E14TS100 + E14TS200 + E14TS500,
         total_entreprises = E14TST,
         proportion_grandes = ifelse(total_entreprises > 0, grandes_entreprises / total_entreprises, 0)) %>%
  select(CODGEO, proportion_grandes, grandes_entreprises, total_entreprises)

# Nettoyage du fichier salaire
salaire_ville <- salary %>%
  select(CODGEO, SNHM14) %>%  # Salaire net moyen
  filter(!is.na(SNHM14))
 
# jointure de salaire et entreprise
data_combine <- salaire_ville %>%
  inner_join(entreprises_grandes, by = "CODGEO")


# Ajout de la population totale (contrôle du biais de taille de commune)
population_totale <- population %>%
  group_by(CODGEO) %>%
  summarise(pop_total = sum(NB, na.rm = TRUE))

data_combine <- data_combine %>%
  left_join(population_totale, by = "CODGEO") %>%
  filter(!is.na(pop_total))

#Visualisation : Scatter Plot avec régression
ggplot(data_combine, aes(x = proportion_grandes, y = SNHM14)) +
  geom_point(aes(size = pop_total), alpha = 0.6, color = "steelblue") +
  geom_smooth(method = "lm", se = TRUE, color = "darkred") +
  labs(
    title = "Relation entre proportion de grandes entreprises et salaire net moyen",
    x = "Proportion de grandes entreprises dans la commune",
    y = "Salaire net moyen (en milliers d'euros)",
    size = "Population totale"
  ) +
  theme_minimal()

```

### Analyse de la visualisation
La courbe nous presente:
- **Tendance générale** : la courbe de régression montre que une relation linéaire existe. Une **pente positive** indiquerait qu’à mesure que la proportion de grandes entreprises augmente dans une commune, les salaires moyens tendent à augmenter également.

- **Taille des bulles** : les **grandes villes peuvent biaiser l’analyse**. Cette visualisation permet de contrôler visuellement ce biais.

- **Points dispersés** : si la dispersion est forte, cela signifie que **la proportion de grandes entreprises n’est pas le seul facteur explicatif du salaire** (d’autres facteurs sont en jeu : niveau de vie régional, densité, qualification...).

Nous pouvons alors constacter que si la pente est significativement positive, alors il existe une **corrélation** entre une forte présence de grandes entreprises et des salaires plus élevés. Mais , **la causalité n’est pas certaine** : cette relation pourrait aussi s'expliquer par la population active ou l’effet métropole.

sources: -net_salary_per_town_categories.csv
         -name_geographic_information.csv 
         -base_etablissement_par_tranche.csv
         -population.csv

