---
title: "Phase 1-IF36"
author: "Patrice MBANGUE, Estelle Patricia NOTOUM TAMKO,Dora NGUEMO KAMWOUA, Samella LEUKOUO"
date: "2025-04-23"
output: html_document
---

# Introduction

Dans le cadre de notre projet de dataViz, notre équipe Suits a choisi d'explorer les données socio-économiques françaises afin de mettre en lumière les inégalités en matière d'emploi, de salaires et de de démographie. Notre objectif est d'offrir une analyse approfondie des disparités entre les différentes villes françaises en nous basant sur des données officielles fournies par l'INSEE (Institut National de la Statistique et des Etudes économiques). Notre étude reposera sur quatre fichiers de données, chacun apportant un éclairage spécifique sur les disparités observées en France :

# Description du jeux de données

| Nom du fichier                                | Description                                                                                                                                             |
|---------------------------------------|--------------------------------|
| `base_etablissement_par_tranche_effectif.csv` | Contient le nombre d’entreprises par commune française, classées selon leur taille. Permet d’analyser la répartition des entreprises sur le territoire. |
| `name_geographic_information.csv`             | Fournit des informations géographiques détaillées sur chaque ville (latitude, longitude, codes et noms des régions et départements).                    |
| `net_salary_per_town_per_category.csv`        | Présente les niveaux de salaires selon la ville, la catégorie professionnelle, l’âge et le sexe. Permet d'évaluer les inégalités salariales en France.  |
| `population.csv`                              | Contient des données démographiques par commune, incluant l’âge, le sexe et le mode de vie des habitants.                                               |

En croisant ces différentes sources de données, nous visons à :

-   Identifier les inégalités économiques et démographiques entre les territoires français.
-   Analyser la répartition des entreprises et son impact sur l'emploi et les salaires.
-   Mettre en évidence les écarts salariaux en fonction de l’âge, du sexe et de la catégorie professionnelle.
-   Avoir une vision claire de ce qui se passe dans les différentes régions pour mieux comprendre les problèmes liés aux inégalités entre les territoires.

# Questions

## Question : Comment les salaires varient-ils en fonction des catégories professionnelles et du sexe ?

Cette question explore les disparités de genre au sein de chaque catégorie, en utilisant les variables SNHMFC14, SNHMFP14, SNHMFE14 et SNHMFO14 pour les femmes, pour les hommes : SNHMHC14, SNHMHP14, SNHMHE14 et SNHMHO14 et pour l'ensemble SNHMC14, SNHMP14, SNHME14, SNHMO14. L’objectif est de comparer les rémunérations par sexe pour un même poste à l’aide d’histogrammes groupés, afin de mettre en lumière les écarts de salaire. Nous souhaitons ainsi démontrer que les femmes perçoivent souvent des salaires inférieurs à ceux des hommes, y compris à poste équivalent comme le montre l'etude de l'INSEE "Le revenu salarial s’établit à 20 670 euros en moyenne en 2014" https://www.insee.fr/fr/statistiques/2560524#.

### Visualisation : Salaire moyen par catégorie professionnelle et par sexe

```{r}
# Charger les packages nécessaires
# Charger les packages nécessaires
library(dplyr)
library(tidyr)
library(ggplot2)

# Importer les données depuis le fichier CSV
salaire_ville <- read.csv("E:/P25/net_salary_per_town_categories.csv", sep = ",", encoding = "UTF-8")

# Sélectionner les colonnes utiles pour l'analyse :
# - Salaires par catégorie et par sexe
# - Salaires pour l'ensemble (hommes + femmes)
salaire_sexe <- salaire_ville %>%
  select(CODGEO, LIBGEO, 
         SNHMFC14, SNHMFP14, SNHMFE14, SNHMFO14,  # Femmes
         SNHMHC14, SNHMHP14, SNHMHE14, SNHMHO14,  # Hommes
         SNHMC14, SNHMP14, SNHME14, SNHMO14       # Ensemble (hommes + femmes)
  ) %>%
  # Conversion de toutes les variables sélectionnées en numérique
  mutate(across(everything(), as.numeric)) %>%
  
  # Passage du format large au format long pour faciliter l'analyse
  pivot_longer(
    cols = -c(CODGEO, LIBGEO),
    names_to = "Categorie_Sexe",
    values_to = "Salaire"
  ) %>%
  
  # Création de deux colonnes : Sexe et Catégorie professionnelle
  mutate(
    Sexe = case_when(
      grepl("^SNHMF", Categorie_Sexe) ~ "Femme",
      grepl("^SNHMH", Categorie_Sexe) ~ "Homme",
      grepl("^SNHMC|^SNHMP|^SNHME|^SNHMO", Categorie_Sexe) ~ "Ensemble",
      TRUE ~ NA_character_
    ),
    Categorie = case_when(
      grepl("C14$", Categorie_Sexe) ~ "Cadres",
      grepl("P14$", Categorie_Sexe) ~ "Prof. intermédiaires",
      grepl("E14$", Categorie_Sexe) ~ "Employés",
      grepl("O14$", Categorie_Sexe) ~ "Ouvriers",
      TRUE ~ NA_character_
    )
  ) %>%
  
  # Suppression des lignes incomplètes
  filter(!is.na(Categorie) & !is.na(Sexe))

# Calcul de la moyenne du salaire horaire par catégorie et par sexe
salaire_moyen_sexe <- salaire_sexe %>%
  group_by(Categorie, Sexe) %>%
  summarise(Salaire_Moyen = mean(Salaire, na.rm = TRUE)) %>%
  ungroup()

# Création du graphique : histogramme groupé par catégorie et par sexe
ggplot(salaire_moyen_sexe, aes(x = Categorie, y = Salaire_Moyen, fill = Sexe)) +
  geom_bar(position = "dodge", stat = "identity") +  # Barres côte à côte
  geom_text(aes(label = round(Salaire_Moyen, 1)),    # Affichage des valeurs sur les barres
            position = position_dodge(width = 0.9), 
            vjust = -0.5, size = 3.5) +
  labs(
    title = "Salaire net horaire moyen par catégorie professionnelle et par sexe",
    x = "Catégorie professionnelle",
    y = "Salaire net horaire moyen (€)", 
    caption = "Source : net_salary_per_town_categories.csv" 
  ) +
  scale_fill_manual(values = c("#4E79A7", "#F28E2B", "#59A14F")) +  # Couleurs distinctes
  theme_minimal()


```

### Analyse

Le graphique ci-dessus met en évidence des disparités salariales importantes selon la catégorie professionnelle et le sexe. De manière générale, les cadres perçoivent les salaires les plus élevés, suivis par les professions intermédiaires, puis les employés et enfin les ouvriers. Quelle que soit la catégorie, les hommes ont systématiquement un salaire net horaire moyen supérieur à celui des femmes, confirmant l’existence d’une inégalité salariale entre les sexes de. L’écart est particulièrement marqué chez les cadres et les ouvriers, tandis qu’il est légèrement moins prononcé chez les employés et les professions intermédiaires. Ces observations sont cohérentes avec les tendances mises en avant par l'etude de l'INSEE "Le revenu salarial s’établit à 20 670 euros en moyenne en 2014" https://www.insee.fr/fr/statistiques/2560524#, qui souligne à la fois la hiérarchie salariale entre les statuts professionnels et la persistance des écarts hommes-femmes.

## Question : comment le salaire moyen net par heure nationale évolue t-il en fonction de l'âge ?

Pour répondre à cette question, nous calculerons dans un premier temps la moyenne nationale (c'est-à-dire, qui tient compte de l'ensemble des communes françaises) de salaire net par heure pour chaque tranche d'âge.Par la suite, on construira une line chart pour observer l'évolution du salaire moyen net par heure national en fonction de la tranche d'âge.

Un article publié le 09/03/2019 dans les clés du social sur l'évolution des salaires selon l'âge stipule que le salaire net moyen est établi à 1350 € en moyenne à 25 ans, puis il augmente ensuite pendant 10 à 15 ans, stagne après autour de 2000 €, pour remonter dans les 10 dernières années de carrière jusqu’à 2300 € en moyenne. Nous nous attendons donc à obtenir une information selon laquelle le salaire moyen des séniors est plus élevé que celui des jeunes débutants.

### Visualisation: Line chart de l'évolution du salaire net moyen par heure en fonction de la tranche d'âge

```{r}
# Calculer les moyennes nationales pour chaque tranche d'âge
salaires_age <- data %>%
  summarise(
    `18-25 ans` = mean(SNHM1814, na.rm = TRUE),
    `26-50 ans` = mean(SNHM2614, na.rm = TRUE),
    `50 ans et plus` = mean(SNHM5014, na.rm = TRUE)
  ) %>%
  pivot_longer(cols = everything(), names_to = "Tranche_Age", values_to = "Salaire_Moyen")

# Tracer de la line chart
ggplot(salaires_age, aes(x = Tranche_Age, y = Salaire_Moyen, group = 1)) +
  geom_line(color = "#0072B2", size = 1.5) +
  geom_point(color = "#D55E00", size = 4) +
  labs(
    title = "Évolution du salaire net moyen en fonction de l'âge",
    x = "Tranche d'âge",
    y = "Salaire net moyen horaire (€)",
    caption = "Source : Données issues du fichier net_salary_per_town_per_category.csv"
  ) +
  theme_minimal(base_size = 14) +
  theme(
    plot.title = element_text(face = "bold", size = 18),
    plot.subtitle = element_text(size = 14),
    axis.title = element_text(face = "bold"),
    axis.text = element_text(color = "black")
  )

```
### Analyse
Sur le graphe obtenu, on constate que le salaire net moyen horaire augmente bet et bien avec l'âge, et qu'effectivement les jeunes débutants sont moins payés que les séniors.Ceci peut être expliqué par de nombreux facteurs, à savoir : 

* L'expérience professionnelle : les séniors accumulent plus d'années d'expérience professionnelle que les débutants, ce qui renforce leur valeur sur le marché de l'emploi.
* Négociation salariale : d'après un article publié le 17/09/2024 sur Franceinfo, un salarié plus âgé, fort de ses compétences et de sa productivité est en mesure de mieux "se vendre" face à ses employeurs, donc de négocier son salaire à la hausse.
* L'ancienneté : toujours d'après l'article publié sur Franceinfo, dans certaines entreprises ou branches professionnelles, il existe des grilles de salire qui prévoient des augmentations en fonction de l'ancienneté.Ceci entraînant donc une hausse mécanique des salaires au fil du temps passé au sein de l'entreprise.

**Sources des articles : ** 
https://www.clesdusocial.com/comment-evoluent-les-salaires-selon-l-age#:~:text=Ainsi%2C%20le%20salaire%20net%20moyen%20est%20%C3%A9tabli%20%C3%A0,de%20carri%C3%A8re%20jusqu%E2%80%99%C3%A0%202%20300%20%E2%82%AC%20en%20moyenne
https://www.francetvinfo.fr/economie/disparites-salariales/salaires-pourquoi-les-vieux-sont-mieux-lotis-que-les-jeunes_675195.html

## Question : Existe-t-il des différences significatives entre les salaires des différentes villes françaises ?

Pour répondre à cette question nous avons pensé à deux possibilités : 
- Faire une répartition des différents salaires sur une carte de la France.
- Faire une comparaison des salaires via un histogramme dans les différentes villes.

D'après un article rédigé par Tatamo Ny Aina, publié le 27/05/2024 sur "les villes françaises où les habitants sont le mieux payés en 2024", il existe effectivemment des disparités salariales entre les différentes villes françaises. En effet cet article montre que la moyenne des salaires est plus élevée dans les grandes villes. On s'attends donc à obtenir une information comme quoi le salaire moyen est plus elevé à Paris qu'à Troyes.

### Première visualisation : répartition des différents salaires moyen horaire sur une carte de la France.

```{r}
library(dplyr)
library(ggplot2)
library(maps)      # Pour récupérer la carte de France
library(readr)     # Pour lire les différents jeux de données
library(sf)
library(plotly) #Librairie permettant d'ajouter des infos bulles sur notre carte


# Chargement des données
data_salaire <- read_csv("C:/Users/HP/Documents/IF36/net_salary_per_town_categories.csv")
data_localisation <- read_csv("C:/Users/HP/Documents/IF36/name_geographic_information.csv")

# Chargement de la carte de la France
data_localisation <- data_localisation %>% mutate(code_insee = as.character(code_insee))

data_localisation <- data_localisation %>% mutate(code_insee = if_else(nchar(code_insee) == 4, paste0("0", code_insee), code_insee)) %>% mutate(longitude = as.numeric(longitude), latitude = as.numeric(latitude))

data_complet <- left_join(data_salaire, data_localisation, by=c("CODGEO"="code_insee"))

france_map <- map_data("france")
ggplot() + geom_polygon(data = france_map, aes(x = long, y = lat, group = group),fill = "white", color = "black")+ geom_point(data = data_complet, aes(x = longitude, y = latitude, color = SNHM14),size = 2) +
  scale_color_viridis_c(option = "plasma") +
  theme_minimal() +
  labs(title = "Salaire moyen horaire par ville en France",
       color = "Salaire moyen horaire (€)",
       caption ="source: -net_salary_per_town_categories.csv
       -name_geographic_information.csv" )

```
### Analyse de la première visualisation

En analysant cette visualisation nous avons appris un peu plus de notre dataset. Ainsi nous avons relevé les points suivants:

- Les points sur la carte sont beaucoup trop touffu pour qu'on sache quel point appartient à quelle ville.
- Pour comprendre le fichier et pouvoir l'utiliser, il faudrait connaitre parfaitement l'emplacement de chaque ville sur la carte(ce qui n'est pas donné).
- Les points qui ont à peu près la même couleur ont tendance à être proches.

Au vu des points ci-dessus, nous avons remarqué qu'il serait préférable de faire un regroupement par régions pour une meilleurs visualisation et d'ajouter des infos bules avec les noms de chaque régions.

Mais avant de le faire, nous devons modifier notre fichier avec les nouvelles divisions des régions. Car datant de 2014, contient encore les anciennes régions.
Source: https://deciders.io/fiches-pratiques/conseiller-regional/les-regions/pourquoi-a-t-on-fusionne-les-regions/#:~:text=%C3%80%20l%E2%80%99issue%20de%20la%20r%C3%A9forme%20territoriale%2C%20entr%C3%A9e%20en,la%20France%20sont%20les%20suivantes%20%3A%20Provence-Alpes-C%C3%B4te%20d%E2%80%99Azur. 

```{r}
data_complet <- data_complet %>%
  mutate(nom_région = case_when(
    nom_région %in% c("Rhône-Alpes", "Auvergne") ~ "Auvergne-Rhône-Alpes",
    nom_région %in% c("Bourgogne", "Franche-Comté") ~ "Bourgogne-Franche-Comté",
    nom_région == "Bretagne" ~ "Bretagne",
    nom_région == "Centre" ~ "Centre-Val de Loire",
    nom_région == "Corse" ~ "Corse",
    nom_région %in% c("Alsace", "Lorraine", "Champagne-Ardenne") ~ "Grand Est",
    nom_région %in% c("Picardie", "Nord-Pas-de-CalaisAquitaine") ~ "Hauts-de-France",
    nom_région == "Île-de-France" ~ "Île-de-France",
    nom_région %in% c("Haute-Normandie", "Basse-Normandie", "Basse-NormandiePays de la Loire") ~ "Normandie",
    nom_région %in% c("Aquitaine", "Limousin", "Poitou-Charentes", "Nord-Pas-de-CalaisAquitaine") ~ "Nouvelle-Aquitaine",
    nom_région %in% c("Midi-Pyrénées", "Languedoc-Roussillon") ~ "Occitanie",
    nom_région %in% c("Pays de la Loire", "Basse-NormandiePays de la Loire") ~ "Pays de la Loire",
    nom_région == "Provence-Alpes-Côte d'Azur" ~ "Provence-Alpes-Côte d'Azur",
    TRUE ~ nom_région
  )) %>%
  filter(!nom_région %in% c("Guyane", "Martinique", "Guadeloupe", "La Réunion"))  # Exclure les DOM-TOM
```
Après avoir modifié notre dataset, nous allons procéder à la construction de notre carte.
```{r}
france_regions <- st_read("https://raw.githubusercontent.com/gregoiredavid/france-geojson/master/regions-version-simplifiee.geojson")#Chargement du fichier JSON contenant la carte de la France avec ses régions
data_region <- data_complet %>% group_by(nom_région) %>% summarise(salaire_moyen = mean(SNHM14, na.rm = TRUE))
france_regions <- france_regions %>% rename(nom_région = nom)
carte_salaire <- france_regions %>% left_join(data_region, by = "nom_région")

carte_salaire <- ggplot(carte_salaire) +
  geom_sf(aes(fill = salaire_moyen, tooltip = nom_région), color = "white") +
  scale_fill_viridis_c(option = "plasma") +
  labs(title = "Salaire moyen horaire par région en France",
       fill = "Salaire moyen horaire (€)") +
  theme_minimal()

# Ajouter les infos bulles 
ggplotly(carte_salaire)

```
sources: -net_salary_per_town_categories.csv
       -name_geographic_information.csv
       -https://raw.githubusercontent.com/gregoiredavid/france-geojson/master/regions-version-simplifiee.geojson

### Analyse de la visualisation finale

Avec cette visualisation nous pouvons nettement voir amélioration comparé à l'ancien. Et comme on s'y attendait, on peut voir que la région Île de France où se trouve la ville de Paris a clairement un salaire plus élevé que celui de la région Grand Est où se trouve la ville de Troyes. Ceci pouvant être dû à plusieurs facteurs comme le prix moyen du mètre carré qui est par exemple à Paris de 30€ et à Strasbourg(ville de région Grand Est comme Troyes) de 14€.

**Sources des articles : ** 
- Pour le prix du mètre carré : https://www.cotes-et-mer.fr/actualites-immobilieres/classement-des-prix-des-loyers-en-france-palmares-des-10-grandes-villes.html#:~:text=Voici%20le%20classement%20des%20loyers%20moyens%20par%20m%C2%B2,Nantes%20%3A%2013%20%E2%82%AC%2Fm%C2%B2%20%2ASource%20%3A%20SeLoger%203.

- Vers l'article publié par Tatamo : https://www.affairesinternationales.fr/voici-les-villes-francaise-ou-les-habitants-sont-le-mieux-payes-en-2024/



## Question : Les communes avec une forte proportion de grandes entreprises offrent-elles un salaire moyen plus élevé ?

Pour répondre à la question, nous avons calculé la proportion de grandes entreprises dans chaque commune en divisant le nombre d’établissements de grande taille (`E14TS100`, `E14TS200`, `E14TS500`) par le total des établissements (`E14TST`). Nous avons ensuite fusionné ce résultat avec les données sur les salaires moyens (`SNHM14`) issues du fichier `net_salary_per_town_categories.csv`.


### Visualisation :lien entre propotion de grandes Entreprise et salais moyen

```{r}

library(tidyverse)
library(readr)
library(ggplot2)

# Définir le chemin d'accès aux fichiers
data_path <- "C:/Users/samel/Downloads/French employment_ salaries_ population per town/"

# Charger les données
etab <- read_csv(paste0(data_path, "base_etablissement_par_tranche_effectif.csv"))
salary <- read_csv(paste0(data_path, "net_salary_per_town_categories.csv"))
population <- read_csv(paste0(data_path, "population.csv"))

# Calculer nombre de grandes entreprises
etab_grandes <- etab %>%
  mutate(nb_grandes = E14TS100 + E14TS200 + E14TS500) %>%
  select(CODGEO, LIBGEO, nb_grandes, E14TST)

# Calculer proportion de grandes entreprises
etab_grandes <- etab_grandes %>%
  mutate(prop_grandes = nb_grandes / E14TST)

# Calculer population totale par commune
pop_totale <- population %>%
  group_by(CODGEO) %>%
  summarise(pop_total = sum(NB))

# Sélection salaire moyen global
salaire_moyen <- salary %>%
  select(CODGEO, SNHM14)

# Fusion des données
df <- etab_grandes %>%
  inner_join(salaire_moyen, by = "CODGEO") %>%
  inner_join(pop_totale, by = "CODGEO") %>%
  filter(!is.na(SNHM14), !is.na(prop_grandes), !is.na(pop_total))

# Graphique avec taille + couleur par population, ligne de régression sans légende
ggplot(df, aes(x = SNHM14, y = prop_grandes, size = pop_total, color = pop_total)) +
  geom_point(alpha = 0.5) +
  geom_smooth(method = "lm", se = TRUE, color = "darkred", show.legend = FALSE) +
  scale_size_continuous(name = NULL,
                        breaks = c(500000, 1000000, 1500000, 2000000),
                        labels = NULL) +
  scale_color_gradient(low = "lightblue", high = "darkblue", name = "Population totale") +
  labs(
    title = "Lien entre proportion de grandes entreprises et salaire moyen global",
    x = "Salaire net moyen (en milliers d'euros)",
    y = "Proportion de grandes entreprises"
  ) +
  theme_minimal() +
  theme(legend.box = "vertical")


```


### Analyse de la visualisation


Ce graphique analyse le lien entre la proportion de grandes entreprises (axe Y) et le salaire net moyen par commune (axe X). On observe que la majorité des communes ont une proportion très faible de grandes entreprises (c’est-à-dire ayant moin de 100 salariés), et pourtant, les salaires y varient fortement(Les points sont dispersés) ,la ligne de régression étant quasiment horizontale, on en conclut qu’il n’existe **pas de relation linéaire forte** entre la proportion de grandes entreprises et le salaire net moyen donc, Même avec une proportion plus élevée de grandes entreprises, le salaire n’augmente pas de manière significative.

Conclusion 
Contrairement à l’hypothèse initiale, **le graphique ne montre pas de lien clair entre la proportion de grandes entreprises et les salaires moyens des communes**. Cela peut s’expliquer par d’autres facteurs (comme le type d’activité, la localisation géographique, le niveau d’études, le coût de la vie,...) semblent jouer un rôle plus important.


sources: -net_salary_per_town_categories.csv 
         -base_etablissement_par_tranche.csv
         -population.csv



## Question : Comment le mode de cohabitation influence-t-il la répartition salariale ?

Pour répondre à cette question, nous avons analysé l’impact des différents modes de cohabitation (familles biparentales, monoparentales, couples avec enfants, etc...) sur le niveau des salaires nets moyens dans les communes françaises. Les données utilisées proviennent des fichiers `population.csv` (modes de cohabitation) et `net_salary_per_town_categories.csv` (salaires moyens).  

Nous avons calculé la proportion de chaque mode de cohabitation dans chaque commune. Ces proportions ont été croisées avec le salaire net moyen par commune.

### Visualisation : Comment le mode de cohabitation influence-t-il la répartition salariale ?



```{r}
library(tidyverse)
library(sf)
library(ggplot2)

# Définir le chemin d'accès aux fichiers
data_path <- "C:/Users/samel/Downloads/French employment_ salaries_ population per town/"

# Charger les données
population <- read.csv(paste0(data_path, "population.csv"), stringsAsFactors = FALSE)
salaire <- read.csv(paste0(data_path, "net_salary_per_town_categories.csv"), stringsAsFactors = FALSE)

# Calculer la proportion par mode de cohabitation (exemples : 11, 12, 22)
moco_summary <- population %>%
  group_by(CODGEO, MOCO) %>%
  summarise(total = sum(NB), .groups = "drop") %>%
  group_by(CODGEO) %>%
  mutate(prop = total / sum(total)) %>%
  filter(MOCO %in% c(11, 12, 22))

# Joindre les proportions avec le salaire moyen
moco_salaire <- moco_summary %>%
  left_join(salaire %>% select(CODGEO, SNHM14), by = "CODGEO")

# Remplacer les codes MOCO par des libellés explicites
moco_salaire <- moco_salaire %>%
  mutate(MOCO = factor(MOCO,
                       levels = c(11, 12, 22),
                       labels = c("Enfants 2 parents",
                                  "Enfants 1 parent",
                                  "Adultes en couple")))

# Graphique : boxplot salaire moyen selon mode de cohabitation
ggplot(moco_salaire, aes(x = MOCO, y = SNHM14, fill = MOCO)) +
  geom_boxplot() +
  labs(x = "Mode de cohabitation", y = "Salaire net moyen (k€)",
       title = "Salaire moyen selon le mode de cohabitation") +
  theme_minimal() +
  theme(legend.position = "none")


```

### Analyse de la visualisation
Ce graphique présente la distribution des salaires moyens en fonction du mode de cohabitation. On constate que les salaires médians des trois groupes sont très proches, autour de 13 k€. La dispersion des salaires est également similaire, avec une présence de valeurs extrêmes dans chaque catégorie.

Ces résultats suggèrent que le mode de cohabitation n’a pas d’impact marqué sur le salaire moyen par commune. Les variations salariales semblent plutôt liées à d’autres facteurs tels que la localisation géographique ou les caractéristiques socio-économiques locales.



Sources:
population.csv
net_salary_per_town_categories.csv
communes.geojson




## Question 2 : Quel est l’impact de la densité de la population sur le nombre de PME ?

Pour répondre à cette question, nous avons étudié la relation entre la population totale d’une commune et le nombre de Petites et Moyennes Entreprises (PME) présentes. Les données proviennent des fichiers `population.csv` (population totale), `base_etablissement_par_tranche_effectif.csv` (nombre d’établissements par taille) et `net_salary_per_town_categories.csv` (salaires moyens).

Nous avons calculé la population totale par commune ainsi que le nombre de PME, défini ici comme la somme des entreprises ayant entre 10 et 249 salariés (`E14TS10`, `E14TS20`, `E14TS50`, `E14TS100`, `E14TS200`). Ces données ont été croisées pour analyser l’impact de la densité démographique sur l’activité économique locale.


### Visualisation : impact de la population totale sur le nombre de PME

```{r}
library(tidyverse)

# Définir le chemin d'accès aux fichiers
data_path <- "C:/Users/samel/Downloads/French employment_ salaries_ population per town/"

# Charger les données
population <- read.csv(paste0(data_path, "population.csv"), stringsAsFactors = FALSE)
salaire <- read.csv(paste0(data_path, "net_salary_per_town_categories.csv"), stringsAsFactors = FALSE)
etablissements <- read.csv(paste0(data_path, "base_etablissement_par_tranche_effectif.csv"), stringsAsFactors = FALSE)

# Calculer la population totale par commune
pop_totale <- population %>%
  group_by(CODGEO) %>%
  summarise(population_totale = sum(NB))

# Calculer nombre de PME par commune
etablissements <- etablissements %>%
  mutate(
    PME = E14TS10 + E14TS20 + E14TS50 + E14TS100 + E14TS200
  ) %>%
  select(CODGEO, PME)

# Joindre population, salaire et PME
df <- pop_totale %>%
  left_join(salaire %>% select(CODGEO, SNHM14), by = "CODGEO") %>%
  left_join(etablissements, by = "CODGEO")

# Scatter plot population totale vs nombre de PME avec zoom
ggplot(df, aes(x = population_totale, y = PME)) +
  geom_point(alpha = 0.4) +
  geom_smooth(method = "lm", se = TRUE, color = "darkgreen") +
  labs(title = "Impact de la population totale sur le nombre de PME",
       x = "Population totale par commune",
       y = "Nombre de PME") +
  coord_cartesian(xlim = c(0, 1e6), ylim = c(0, 7500)) +
  theme_minimal()

```

### Analyse de la visualisation:

Le graphique montre une forte corrélation positive entre la population totale d’une commune et le nombre de PME qu’elle accueille. Plus la population est élevée, plus le nombre de PME tend à augmenter, ce qui reflète une dynamique économique plus importante dans les communes densément peuplées.

La droite de régression confirme cette tendance linéaire, suggérant que la densité démographique est un facteur clé dans le développement des entreprises locales.

Sources:
population.csv
base_etablissement_par_tranche_effectif.csv
net_salary_per_town_categories.csv

## Question : Existe t-il des régions qui possèdent plus d'entreprises que d'autres ?

Pour répondre à cette question, nous avons décidé de représenter le nombre total d’établissements présents dans chaque région française. Deux types de visualisations sont possibles :

    Une carte de France affichant le nombre d’entreprises par région.

    Un histogramme comparatif permettant de voir rapidement quelles régions comptent le plus d’entreprises.

Avant même de réaliser l’analyse, on peut déjà s’attendre à observer des différences importantes entre les régions. Selon une étude publiée par Statista en 2024, l’Île-de-France reste la région qui regroupe le plus grand nombre d’entreprises en France, avec plus de 2,85 millions de sociétés. Ce résultat s’explique notamment par le poids économique de Paris et sa concentration d’activités.

On anticipe donc que l’Île-de-France occupera la première position dans notre classement, suivie probablement par des régions économiquement dynamiques comme Auvergne-Rhône-Alpes et Provence-Alpes-Côte d’Azur. À l’inverse, des régions plus rurales ou moins peuplées, comme la Corse ou la Bourgogne-Franche-Comté, devraient compter un nombre d’entreprises plus faible.

**source** : https://fr.statista.com/statistiques/1080530/nombre-entreprises-france-selon-region/

### Visualisation 1 : histogramme comparatif du nombre total d'entreprises présentent dans chaque région : 
```{r}
# dataset
geography <- read_csv("C:/Users/estel/Downloads/archive/name_geographic_information.csv")
industry <- read_csv("C:/Users/estel/Downloads/archive/base_etablissement_par_tranche_effectif.csv")

# jointure entre geography et industry
# remplacer les virgules par des points dans la colonne longitude
geography$longitude <- str_replace_all(as.character(geography$longitude), ",", ".")
#Supprimer les lignes où longitude est égale à "-"
geography <- geography[geography$longitude != "-", ]
#Supprimer les lignes avec NA dans longitude ou latitude
geography <- geography %>% drop_na(longitude, latitude)
#Convertir longitude en numérique
geography$longitude <- as.numeric(geography$longitude)
#Supprimer les doublons sur code_insee (garder la première occurrence)
geography <- geography %>% distinct(code_insee, .keep_all = TRUE)
# Supprimer les lignes où CODGEO n'est pas un entier
industry <- industry %>% filter(str_detect(CODGEO, "^\\d+$"))
# Convertir CODGEO en entier
industry$CODGEO <- as.integer(industry$CODGEO)
# Fusionner les deux jeux de données
merged1 <- merge(geography, industry, by.x = "code_insee", by.y = "CODGEO")

# Calcul du total d'entreprises par région
entreprises_par_region <- merged1 %>%
  group_by(nom_région) %>%
  summarise(total_entreprises = sum(E14TST, na.rm = TRUE)) %>%
  arrange(desc(total_entreprises))

ggplot(entreprises_par_region, aes(x = reorder(nom_région, total_entreprises), y = total_entreprises)) +
  geom_bar(stat = "identity", fill = "#4E79A7") +
  coord_flip() +
  labs(title = "Nombre total d'entreprises par région",
       x = "Région",
       y = "Nombre total d'entreprises") +
  theme_minimal()

```
### Analyse de la visualisation

Le graphique met en évidence une répartition très inégale du nombre total d’entreprises sur le territoire français.

* L'Île-de-France se distingue largement des autres régions avec un nombre d’entreprises très supérieur, dépassant le million. Cette situation s’explique par la forte densité de population, la présence de Paris qui concentre de nombreuses activités économiques, de services, de sièges sociaux et de grandes entreprises internationales. C’est également le principal pôle décisionnel, administratif et financier du pays.

* On observe un deuxième groupe composé notamment de Provence-Alpes-Côte d’Azur et Rhône-Alpes, qui affichent également un nombre important d’établissements, mais nettement en-dessous de l’Île-de-France.

* La majorité des autres régions présentent un nombre d’entreprises bien plus modeste. Ce sont souvent des régions à dominante rurale (Limousin, Franche-Comté, Auvergne...).

